最　高　行　政　法　院　判　決
　　　　　　　　　　　　　　　　　　 96年度判字第02086號
上　訴　人　甲○○
被 上訴 人　財政部臺灣省南區國稅局
代　表　人　邱政茂
上列當事人間綜合所得稅事件，上訴人對於中華民國95年6月30
日高雄高等行政法院94年度簡字第413號判決，提起上訴。本院
判決如下：
　　主  文
原判決關於駁回上訴人其餘之訴及該訴訟費用部分均廢棄。
廢棄部分訴願決定及原處分（復查決定及原核定）均撤銷。
廢棄部分第一審及上訴審訴訟費用均由被上訴人負擔。
　　理  由
一、按對於適用簡易程序之裁判提起上訴或抗告，須經本院許可
    ，且該許可以訴訟事件所涉及之法律見解具有原則性者為限
    ，行政訴訟法第235條定有明文。本件上訴人上訴主張合夥
    人將共有房屋供合夥使用，屬自己之房屋供自己使用，非借
    與他人使用，不合所得稅法第14條第1項第5類第4款規定情
    形，原處分違反上開規定及財政部民國81年9月7日台財稅第
    810824816號函釋意旨等語，所涉法律見解具原則性，應許
    其上訴，合先敘明。
二、本件上訴人90年度綜合所得稅結算申報，被上訴人初核以上
    訴人未列報共有屏東縣屏東市○○里○○路295號房屋（上
    訴人應有部分為1/2）供「陳永富」商號營業使用之租賃所
    得，乃參照當地一般租金標準核算租賃收入新臺幣（下同）
    668,784元，減除43%必要損耗及費用，核定租賃所得381,20
    6元，併課其當年度綜合所得稅。上訴人不服，申請復查，
    獲追減租賃所得484元，變更租賃所得為380,722元。上訴人
    仍不服，循序提起行政訴訟。
三、上訴人起訴主張：上訴人與弟陳永富共有系爭房屋，應有部
    分各1/2，因有出租情事，於83年間依屏東縣稅捐稽徵處通
    知辦理營利事業設立登記（商號名稱「陳永富」，上訴人與
    陳永富合夥，小店戶免用統一發票）。該屋90年度出租之營
    業收入，經屏東縣稅捐稽徵處核定為每月80,000元，全年96
    0,000元，已依法繳納營業稅，並按財政部頒之同業利潤標
    準8%計算營利所得共76,800元，其中屬上訴人為1/2計38,40
    0元，亦申報於綜合所得稅「營利所得」項下，並無短漏報
    情事，被上訴人再次設算租金收入，重複核定上訴人之租賃
    所得668,784元，不合所得稅法第14條第1項第5類第4款設算
    租金之規定。另系爭房屋實際出租部分祇有1至5樓部分，8
    樓部分未對外出租，原處分顯違實質課稅原則。為此訴請判
    決撤銷訴願決定及原處分。
四、被上訴人則以：系爭房屋既未移轉所有權予合夥人全體公同
    共有，仍為上訴人與陳永富分別共有，即非合夥人之出資。
    又上訴人及陳永富與「陳永富」商號間並未約定租金給付，
    亦非屬出租行為，是本件核屬「陳永富」商號以借用方式取
    得系爭房屋做營業使用，符合所得稅法第14條第1項第5類第
    4款之課稅要件，被上訴人復查決定參照當地一般租金情況
    ，核定上訴人90年度租賃所得380,722元，並無不合等語，
    資為抗辯，並聲明求為判決駁回上訴人之訴。
五、原審以：按將財產借與他人使用，除經查明確係無償且非供
    營業或執行業務者使用外，應參照當地一般租金情況，計算
    租賃收入，繳納所得稅。所稱他人，指本人、配偶及直系親
    屬以外之個人或法人，為行為時（下同）所得稅法第14條第
    1項第5類第4款及其施行細則第16條第2項所明定。系爭房屋
    係上訴人與其弟陳永富分別共有，應有部分各1/2，渠等於
    83年間未取得商業主管機關核發營利事業登記證，惟仍以「
    陳永富」商號向屏東縣稅捐稽徵處辦理營業登記，登記資本
    額5,000元，營業項目為不動產租賃業（嗣於91年間上訴人
    復與陳永富向屏東縣政府申辦營利事業登記證，登記資本額
    3,000元，合夥人登記出資金額各1,500元，營業項目則為辦
    公大樓出租業）。「陳永富」商號僅以對外出租系爭房屋為
    其唯一事業，且該商號果於90年間完成出租其中第1樓至4樓
    （含第5樓，與4樓為同一人承租），租金收入共計1,273,50
    0元。上訴人雖主張其與陳永富之所以另設「陳永富」商號
    經營出租業，係屏東縣稅捐稽徵處依臺灣省財政廳61年9月
    23日財稅二字第094640號函釋（62年3月23日財稅二字第046
    172號函修正）意旨，要求上訴人辦理者云云。惟查上開函
    釋，77年以後即未列入營業稅法令彙編內，是屏東縣稅捐稽
    徵處有無可能請上訴人辦理營業登記，殊值懷疑。次依民法
    第667條、第668條、第682條第1項、第689條第1項規定，並
    參照最高法院47年台上字第1889號、57年台上字第3244號、
    37年上字第6987號判例意旨，合夥於私法上雖非法人，但具
    有強烈公同共有團體性；而合夥財產乃其於合夥目的下所集
    合之權利義務之總體，為特別財產，並與各合夥人之一般私
    產有所區別。再者，租稅法上權利能力與私法上之權利能力
    不以一致為必要；私法上有權利能力之主體，通常在稅法上
    具有權利能力，然私法上無權利能力之組織體，在稅法上仍
    可具有權利能力。關於「陳永富」商號不僅其合夥財產與陳
    永富及上訴人之個人財產間有別，且該商號於稅法上係有別
    於個人之另一權利主體，二者非可混為一談。系爭房屋係上
    訴人與陳永富各以1/2之比例分別共有，不僅與合夥財產應
    屬公同共有之情形有別；且系爭房屋90年度房屋稅之課稅現
    值高達4,410,450元，其價值較諸前述上訴人與陳永富對「
    陳永富」商號之出資額，顯然不成比例，足見上訴人及陳永
    富並未將系爭房屋作為對於「陳永富」商號之出資額，系爭
    房屋自非「陳永富」商號之合夥財產。再按所得稅法第14條
    第1項第5類第4款之規定係在防杜所有權人藉無償供他人使
    用，遂行其規避稅負為其立法目的，同法施行細則並將本人
    、配偶及直系親屬排除在他人之外。依財政部75年10月22日
    台財稅第7528632號函釋，執行業務者或獨資資本主將其所
    有房屋提供執行業務者本人或獨資事業使用，不適用所得稅
    法第14條第1項第5類第4款規定計算租賃收入，係因上開使
    用，無本條所欲防杜之規避稅負之情形存在。系爭房屋係獨
    立於合夥財產之外而屬於上訴人與陳永富之私產，自應認系
    爭房屋除上訴人及陳永富提供予「陳永富」商號自用部分外
    ，其餘供「陳永富」商號對外出租部分即屬所得稅法第14條
    第1項第5類第4款所規範設算租金收入範圍。又上訴人與陳
    永富雖將系爭房屋第8樓提供「陳永富」商號使用，但「陳
    永富」商號係將之閒置堆放物品，則此部分即為合夥人提供
    其所有房屋供合夥自用，自不適用所得稅法第14條第1項第5
    類第4款設算租賃收入之規定。被上訴人就第8樓部分設算上
    訴人及陳永富90年度租賃收入為86,010元，按上訴人應有部
    分1/2核定上訴人租賃所得，即有違誤，應予扣除。至上訴
    人與陳永富將其中第1樓至第5樓提供予「陳永富」商號而以
    該商號名義對外出租，雙方非出於租賃關係，則上開樓層顯
    係上訴人與陳永富借予「陳永富」商號供該商號出租予他人
    使用，「陳永富」商號乃有別於上訴人及陳永富個人之另一
    稅法上權利義務主體，並其向上訴人及陳永富借用系爭房屋
    第1至5樓後又係對外出租而非供商號自用，核與財政部上開
    75年函釋所稱情形有間，亦與所得稅法施行細則第16條第2
    項所定供本人、配偶及直系親屬使用之情形不同。是被上訴
    人依所得稅法第14條第1項第5類第4款規定，就系爭房屋第1
    樓至第5樓按上訴人所有權應有部分1/2借予「陳永富」商號
    使用部分，按當地一般租金標準設算上訴人租金收入，核定
    上訴人租賃收入，於法並無不合。被上訴人復查決定就系爭
    房屋第1樓至第5樓及第8樓部分參照當地一般租金情況，所
    核定上訴人90年度租賃所得380,722元｛【住家用（房屋評
    定現值1,885,766元×15%）＋非住家用（1樓1,400元×19.5
    1坪×12月）＋（2樓1,400元×18.9坪×70%×12月）＋﹝3
    樓1,400元×（42.44×70%＋9）坪×50%×12月﹞＋（4樓1,
    400元×21.17坪×50%×12月）】×持分50%×（1-必要損耗
    及費用43%）｝，因其中第8樓部分係上訴人及陳永富供「陳
    永富」商號自用，此部分設算之租賃收入86,010元，不適用
    所得稅法第14條第1項第5類第4款設算租賃收入之規定，應
    予扣除，其餘第1樓至第5樓即應按原告及陳永富各1/2之出
    資比例計算本年度之租賃所得，併入當年度綜合所得稅核課
    ；是90年度系爭房屋第1樓至第5樓經依一般租金標準計算結
    果，其租金收入金額應為1,249,861元（1,335,871 -86,010
    ），減除必要費用43%後，應歸屬原告之租賃所得應為356,2
    10元等為其判斷基礎，而判決：訴願決定及原處分（復查決
    定含原核定處分）關於核定上訴人系爭房屋應有部分1/2租
    賃所得額於超過356,210元部分均撤銷。上訴人其餘之訴駁
    回。
六、本院按涉及租稅事項之法律，其解釋應本於租稅法律主義之
    精神，依各該法律之立法目的，衡酌經濟上之意義及實質課
    稅之公平原則為之，觀之司法院釋字第420號解釋自明。財
    政部81年9月7日台財稅第810824816號函示：「執行業務者
    或合夥人將其所有之房屋借與聯合事務所或合夥事業使用，
    依照所得稅法第14條第1項第5類第4款及同法施行細則第16
    條第2項規定，應先減除其自用部分後，就該房屋供其他執
    行業務者或其他合夥人使用部分計算房屋所有人之租賃收入
    。至上述稱『自用部分』，稽徵機關得以其出資比例或約定
    分配盈餘之比例認定。」上開函釋係財政部依所得稅法第14
    條所發布之解釋函令，認為合夥人將其所有之房屋借與合夥
    事業使用，僅就該合夥人非自用部分，設算租賃收入，乃衡
    酌其經濟上之意義，認為合夥人將自己財產借與合夥事業使
    用，不可能就其居於合夥身分自用部分，由自己向自己收取
    租金。因此，僅就實質上屬於合夥人可以收取而未收取之租
    金，即合夥人非自用部分，參照當地一般租金情況計算租賃
    收入，併入當年度綜合所得額課稅，符合個人綜合所得稅之
    課徵係以收付實現為原則及實質課稅之公平原則，是財政部
    上開函釋核與所得稅法第14條第1項第5類第4款及同法施行
    細則第16條第2項規定無違，應予適用。又所得稅法施行細
    則第16條第2項規定，所得稅法第14條第1項第5類第4款所稱
    他人，指本人、配偶及直系親屬以外之個人或法人。已將自
    己之財產借與獨資事業或借與他人合夥之事業使用（獨資或
    合夥不屬於自然人及法人），排除在「將財產借與他人使用
    」之外。本件依原審所認定之事實，系爭房屋係上訴人與其
    弟陳永富分別共有，應有部分各1/2，渠等將系爭房屋1樓至
    5樓（8樓部分業經原判決撤銷）交由渠等合夥（合夥登記之
    出資額各1/2）之「陳永富」商號使用，依財政部上開函釋
    ，合夥人將其所有之房屋借與合夥事業使用，其中「合夥自
    用」部分，尚與將財產借與他人使用之情形有別，且實質上
    各合夥人自用（各自出資比例）部分，實際上亦不可能向他
    方合夥人收取任何租金，此部分自無適用所得稅法第14條第
    1項第5類第4款規定參照當地一般租金情況計算租賃收入之
    餘地。上開函釋所稱按出資比例計之各合夥人自用部分，財
    政部96年10月16日台財稅字第09600427440號函復原審法院
    ，兩人共有房屋應有部分各1/2，交由渠等合夥設立，出資
    額各1/2之合夥事業使用，其應有部分與出資比例一致，渠
    等係按各應有部分使用該共有房屋，屬使用自有房屋情形，
    無設算租賃收入問題。原判決未適用財政部81年9月7日台財
    稅第810824816號函釋，遽為不利於上訴人之判決，有判決
    不適用法規之違誤。上訴論旨，指摘原判決違背法令，非無
    理由，應由本院將原判決關於不利於上訴人部分及該訴訟費
    用廢棄；並就該廢棄部分，將訴願決定及原處分（復查決定
    含原核定處分）均撤銷，以符法制。
六、據上論結，本件上訴為有理由，依行政訴訟法第256條第1項
    、第259條第1款、第98條第1項前段，判決如主文。
中　　華　　民　　國　　96　　年　　12　　月　　27　　日
                    最高行政法院第一庭
                        審判長法官　高　啟　燦
                              法官　黃　璽　君
                              法官　廖　宏　明
                              法官　楊　惠　欽
                              法官　林　樹　埔
以  上  正  本  證  明  與  原  本  無  異
中　　華　　民　　國　　96　　年　　12　　月　　27　　日
　　　　　　　　　　　　　　　書記官　邱　彰　德
